【裁判字號】    98,易,304
【裁判日期】    990204
【裁判案由】    詐欺
【裁判全文】
臺灣雲林地方法院刑事判決               98年度易字第304號
公  訴  人  臺灣雲林地方法院檢察署檢察官
被      告  甲○○
選任辯護人  李進勇律師
上列被告因詐欺案件，經檢察官提起公訴（97年度偵字第5723號）
，本院判決如下：
    主    文
甲○○無罪。
    理    由
一、公訴要旨：
  (一)起訴事實：
    被告甲○○明知依一般社會生活之通常經驗，可預見提供金
    融帳戶予他人使用，可能幫助他人犯罪，且詐騙集團經常施
    用詐術使被詐騙人將款項匯入其指定之人頭帳戶，以掩飾其
    犯行，並藉此逃避檢警人員之追緝。詎被告不惜發生上述結
    果，而基於幫助他人易於實現詐欺取財犯罪之不確定故意，
    於民國95年06月間某日，在雲林縣某處，向不知情之大學同
    學乙○○商借其設於臺北富邦商業銀行股份有限公司鳳山分
    公司（下稱富邦銀行鳳山分行）申辦之帳號000000000000號
    電子帳戶（下稱本案電子帳戶）及密碼，提供予不詳姓名年
    籍之成年女子，容任該名女子使用。嗣該女子取得上開電子
    帳戶及密碼資料後，基於意圖為自己不法所有之犯意，於95
    年06月30日21時許，透過SKYPE 網站聊天，謊稱：欲販售情
    趣用品按摩棒，價格新臺幣（下同）1,000 元云云，致丁○○陷於錯誤，而於95年07月01日凌晨01時48分許，至設於臺
    北市○○路與和平東路口之富邦商業銀行自動提款機匯款1,
    000 元入本案帳戶內，嗣丁○○匯款完畢後始發覺受騙。
  (二)起訴法條：刑法第30條第1 項前段、第339 條第3 項、第1
    項之幫助詐欺取財未遂罪嫌。
  (三)起訴證據：
    1.被告之供述（見警卷第01頁至第03頁、偵卷第06頁至第11
      頁）。
    2.被害人丁○○於警詢之陳述（見警卷第10頁至第12頁）。
    3.證人乙○○之證述（見偵卷第09頁至第10頁、第40頁至第
      42頁）。
    4.富邦銀行自動付款機交易明細表1 份（見警卷第13頁）。
    5.富邦銀行鳳山分行各類存款歷史對帳單1 份（見警卷第18
      頁至第19頁）。
    6.富邦銀行鳳山分行97年12月16日( 97) 北富銀鳳字第296
      號函附之臺北富邦銀行高雄分行帳號000000000000號帳戶
      基本資料1 份（見偵卷第17頁至第22頁）。
    7.被告褒忠郵局帳戶客戶歷史交易清單及中華郵政股份有限
      公司金融卡申請書各1 份（見偵卷第52頁至第57頁、第63
      頁至第64頁）。
二、本院之判斷：
  (一)關於證據能力之認定：
    1.刑事訴訟法第158 條之3 規定：「證人、鑑定人依法應具
      結而未具結者，其證言或鑑定意見，不得作為證據。」其
      立法理由乃在擔保該證言或鑑定意見，係據實陳述或公正
      誠實之可信性，故未依法具結者，依證據絕對排除法則，
      當然無證據能力，而不得作為證據，自不得因當事人於審
      判程序之同意，逕認該未經具結之證言或鑑定意見，亦得
      作為證據（最高法院97年度臺上字第4096號判決意旨參照
      ）。乙○○於97年12月03日以關係人身分在檢察官偵訊時
      所為之供述筆錄（見偵卷第09頁至第10頁），其中供述其
      將電子帳戶交給被告使用，而被告又交給他人使用等情，
      對被告而言，屬證人之證述，但未依法具結以擔保其憑信
      性，縱令被告於本案審理中同意作為證據使用，依前揭說
      明，仍無證據能力。
    2.被告以外之人於審判外之陳述，雖不符刑事訴訟法第159
      條之1 至第159 條之4 之規定，而經當事人於審判程序同
      意作為證據，法院審酌該言詞陳述或書面陳述作成時之情
      況，認為適當者，亦得為證據，刑事訴訟法第159 條之5
      第1 項定有明文。經查，本件被告及其辯護人對於下述本
      院採為認定犯罪事實依據之各項證據之證據能力（此部分
      不含上開乙○○97年12月03日之供述筆錄），均同意作為
      證據，復經本院於審理時逐一提示予檢察官、被告及其辯
      護人表示意見，本院審酌該等證據之取得過程並無瑕疵，
      與本案待證事實間復具有相當之關聯性，以之為本案證據
      並無不當，自得採為本件認定事實之基礎，合先敘明。
  (二)按犯罪事實應依證據認定之，無證據不得推定其犯罪事實；
    又不能證明被告犯罪者，應諭知無罪之判決，刑事訴訟法第
    154 條、第301 條第1 項分別定有明文。認定不利於被告之
    事實，須依積極證據，苟積極證據不足為不利於被告事實之
    認定時，即應為有利於被告之認定，更不必有何有利之證據
    。此之所謂證據，須確屬能為被告有罪之證明，而無瑕疵可
    指者，始足當之；再者，犯罪事實之認定，應憑證據，所謂
    證據，須適於為被告犯罪事實之證明者，始得採為斷罪資料
    ，如未能發現相當證據，或證據不足以證明，自不能以推測
    或擬制之方法以為裁判基礎；又所謂認定犯罪事實所憑之證
    據，雖不以直接證據為限，間接證據亦包括在內，然而無論
    直接或間接證據，其為訴訟上之證明，須於通常一般人均不
    致有所懷疑，而得確信其為真實之程度，始得據之為有罪之
    認定，倘其證明尚未達到此一程度，而有合理懷疑存在時，
    即應為無罪之判決（最高法院29年上字第2105號、30年上字
    第816 號、40年台上字第86號、53年台上字第2750號、76年
    台上字第4986號判例意旨參照）。另刑事訴訟法第161 條已
    於91年02月08日修正公布，其第1 項規定：檢察官就被告犯
    罪事實，應負舉證責任，並指出證明之方法。因此，檢察官
    對於起訴之犯罪事實，應負提出證據及說服之實質舉證責任
    。倘其所提出之證據，不足為被告有罪之積極證明，或其指
    出證明之方法，無從說服法院以形成被告有罪之心證，基於
    無罪推定之原則，自應為被告無罪判決之諭知（最高法院亦
    著有92年台上字第128 號判例意旨可資參照）。
  (三)本件公訴人認被告涉有上開犯行，無非係以上開公訴意旨所
    載之起訴證據為其論據。訊據被告固坦承：(1)乙○○於95年
    06月16日向富邦銀行鳳山分行申辦本案電子帳戶及密碼。(2)
    其於95年06月間某日，向乙○○商借使用本案電子帳戶及密
    碼，並將上開電子帳戶及密碼提供予不詳姓名年籍之成年女
    子。(3)丁○○因受詐騙於95年07月01日匯款1,000 元入本案
    電子帳戶內，惟上開帳戶因故受凍結而無法提領，且上開款
    項已於95年07月26日返還丁○○。(4)其與乙○○因懷疑上開
    電子帳戶遭詐騙集團使用而於95年06月30日曾至高雄縣警察
    局仁武分局大社分駐所備案，當時不知何故未製作筆錄也沒
    有製作報案三聯單，但事後警局函覆係因資料不齊全所以沒
    有製作筆錄及三聯單，遲至95年08月09日始至該分駐所製作
    筆錄等事實（見本院卷第73頁），惟堅決否認有何幫助詐欺
    取財之犯行，辯稱：係因被告前遭詐騙近160,000 元，對方
    表示請其提供帳戶以利匯還上開款項，被告才將電子帳戶及
    密碼告知對方，主觀上並無幫助詐欺取財之未必故意等語。
  (四)經查：
    1.被告於95年06月間某日，向乙○○商借使用本案電子帳戶
      及密碼，並將上開電子帳戶及密碼提供予不詳姓名年籍之
      成年女子，嗣被害人丁○○因受詐騙而於95年07月01日匯
      款1,000 元入乙○○上開電子帳戶內，惟上開電子帳戶因
      故受凍結及上開款項已於95年07月26日返還丁○○等事實
      ，業據被告供述明白，核與被害人丁○○指述情節及證人
      乙○○證述內容相符（見警卷第10頁至第12頁、偵卷第40
      頁至第41頁），復有富邦銀行自動付款機交易明細表、富
      邦銀行鳳山分行各類存款歷史對帳單、被告褒忠郵局帳戶
      及中華郵政股份有限公司金融卡申請書等各1 份附卷可參
      （見警卷第13頁、第18頁至第19頁；偵卷第17頁至第22
      頁、第52頁至第57頁、第63頁至第64頁），上開事實，固
      堪認屬實。惟依此，僅能證明丁○○有遭人詐欺而匯款至
      本案電子帳戶之事實，至於被告將本案電子帳戶及密碼告
      知他人之行為，是否構成幫助詐欺取財犯行，仍應視其主
      觀上有無幫助詐欺取財之故意而定。
    2.被告名義之褒忠郵局帳號00000000000000號帳戶分別於
      95年06月12日以ATM 跨行轉出50元、95年06月13日以AT
      M 先跨行轉出10元後再轉出29,990元、95年06月14日先
      以ATM 跨行轉出13,526元後再轉出33元，皆轉至兆豐銀行
      永康分行楊順雄帳號00000000000 號帳戶內之事實，有中
      華郵政股份有限公司雲林郵局98年07月20日雲營字第0985
      000848號函文及兆豐國際商業銀行永康分行98年10月26日
      （98）兆康業字第223 號函文各1 份在卷可佐（見本院卷
      第26頁、第134 頁至第135 頁）。而被告上開之褒忠郵局
      帳戶，於95年06月14日以語音掛失停用，同年06月22日由
      被告之母親即證人丙○○代向該郵局重新申請金融卡之事
      實，業據證人丙○○證述明確（見本院卷第109 頁至第11
      0 頁），復有該郵局之「中華郵政股份有限公司金融卡申
      請書」及「客戶歷史交易清單」各1 份附卷可參（見偵卷
      第52頁至第57頁、第63頁至第64頁）。準此，被告於95年
      06月16日向證人乙○○借用本案帳戶時，被告之褒忠郵局
      帳戶尚未重新申請金融卡（申請時間95年06月22日），更
      未領取金融卡開卡啟用（領用時間95年07月10日），故被
      告未提供其褒忠郵局帳戶，而提供本案電子帳戶給該名女
      子，尚無可議之處。況被告提供本案電子帳戶予該名女子
      之同時，也告訴證人丙○○，致證人丙○○於95年06月22
      日以被告名義匯入40,000元，除被告當日提領之10,000元
      外，另30,000元於翌日即被轉出之事實，亦據證人丙○○
      證述綦詳（見本院卷第110 頁至第111 頁），並有富邦銀
      行鳳山分行函送之「對帳單查詢/ 列印」1 份為證（見本
      院卷第32頁）。衡情，被告若有本案電子帳戶將供不法使
      用之預見，豈有請母親將錢匯入該電子帳戶而被轉出之理
      ？此與一般為詐欺取財之經驗法則有違，是被告辯稱提供
      本案電子帳戶給該名女子之目的，係請其匯還遭騙之金額
      乙節，即非子虛烏有。
    3.被告於95年06月22日以後，發現證人丙○○匯入本案電子
      帳戶之40,000元，除其當日提領之10,000元外，另30,000
      元被轉出時，始驚覺有異而告知丙○○，經丙○○指示而
      與乙○○於95年06月30日前往銀行辦理關閉帳戶，及向高
      雄縣政府警察局仁武分局大武分駐所報案，經富邦銀行鳳
      山分行於95年07月03日接獲基隆市警察局刑警大隊通報列
      為警示帳戶，惟已於95年06月29日即先做暫時禁提（僅能
      存入）之註記等情，業據證人乙○○、丙○○證述（見本
      院卷第96頁、第111 頁至第112 頁）明確外，並有高雄縣
      政府警察局仁武分局98年08月20日高縣仁警偵字第098001
      7708號函文暨其後附之乙○○、甲○○被詐欺案報案資料
      卷乙宗（見本院卷第39頁至第50頁）及富邦銀行鳳山分行
      98年10月23日( 98）北富銀鳳字第111 號函文1 份（見本
      院卷第132 頁）在卷可憑。又被害人丁○○匯入本案帳戶
      內之1,000 元並未遭人提領且已於95年07月26日返還丁○○之事實，已於前述。由此觀之，被告醒覺遭詐騙後，旋
      即採取前往警局報案及要求銀行關閉帳戶等舉動，益徵被
      告應無幫助他人犯罪之故意。
三、綜上所述，可知被告上開所辯之詞，尚非全然無據，且依據
    公訴人所提出之證據，無法證明被告確係基於幫助詐欺取財
    之意而將本案電子帳戶及密碼告知他人使用，尚難認被告有
    何幫助詐欺取財之故意，自難逕以幫助詐欺取財罪相繩。此
    外，檢察官復未提出其他積極證據足認被告有何起訴意旨所
    指之幫助他人詐欺取財之犯行，是檢察官之證明尚難謂已達
    一般人可確信其為真實之程度，自屬不能證明其犯罪，依據
    前揭規定及判例意旨說明，依法自應為被告無罪之諭知。
四、適用法條：刑事訴訟法第301 條第1 項。
本案經檢察官陳宏瑋到庭執行職務。
中    華    民    國    99    年    2     月    4     日
                  刑事第七庭    審判長法  官  許佩如
                                      法  官  楊欣怡
                                      法  官  王紹銘
以上正本證明與原本無異。
如不服本判決應於收受判決後10日內向本院提出上訴書狀，並應
敘述具體理由；其未敘述上訴理由者，應於上訴期間屆滿後20日
內向本院補提理由書（均須按他造當事人之人數附繕本）。「切
勿逕送上級法院」。
                                      書記官  徐基典
中    華    民    國    99    年    2     月    4     日

司法院資訊處製作；財團法人民間司法改革基金會備份。
